最高法院刑事判決　　　　　　　　　　　　　　　九十三年度台上字第一九一四號
　　上　訴　人　丙○○
　　　　　　　　乙○○
　　　　　　　　甲○○
右上訴人等因違反水土保持法案件，不服台灣高等法院台中分院中華民國九十年六月
二十六日第二審更審判決（九十年度上更(一)字第一三七號，起訴案號：台灣南投地方
法院檢察署八十五年度偵字第四一八二、四二六一號），提起上訴，本院判決如左：
    主  文
原判決撤銷，發回台灣高等法院台中分院。
    理  由
本件原判決撤銷第一審關於上訴人丙○○、乙○○、甲○○部分之判決，改判分別論
處丙○○、乙○○共同違反水土保持義務人於山坡地堆積土石、處理廢棄物，應先擬
具水土保持計畫，送請主管機關核定之規定，未先擬具水土保持計畫，致生水土流失
各罪刑（均處有期徒刑玖月）；又論處甲○○違反水土保持義務人於山坡地從事農地
之開發利用所需之開挖整地作業，應先擬具水土保持計畫，送請主管機關核定之規定
，未先擬具水土保持計畫，致生水土流失罪刑（處有期徒刑柒月），固非無見。
惟按科刑所認定之事實與所採之證據不相適合，即屬證據上理由矛盾，其判決當然違
背法令。本件依原判決事實之認定：丙○○將系爭工程之廢土方傾倒於南投縣竹山鎮
○○段第一六五之一三七地號山坡地保育區林業用地，致淤積該地原有山坡地水流溪
谷涵洞，堵塞流經該地之野溪水路，嗣於民國八十五年七月三十一日賀伯颱風夾帶大
量雨水來襲，因該野溪水路為廢土堆所阻，造成該地上游崩塌土石，水流漫流沿投四
九之一號線路而下，溢流至道路下方邊坡，造成道路下方王永坤等人承租之土地（如
原判決所載）上所種之孟宗竹，連同地表一併沖毀，面積約達十公頃，致生水土流失
及公共危險等情，似認本件上開王永坤等人承租土地上之孟宗竹及地表，面積約十公
頃一併沖毀，致生水土流失及公共危險，係因丙○○傾倒廢土所致，與原判決理由內
之說明，認本件水土流失大部分原因係因林國夫等人承租地左側溪谷沖刷造成，不盡
相符，難謂妥適。又丙○○主張證人游繁結教授於原審上訴審證稱：本件純係天災，
縱不堆置土石，以當時之雨量及地形、地物、地質必產生崩塌等語，但筆錄漏未記載
云云，雖不能盡信，但依檢察官至現場勘驗筆錄所載：該地地形坡度陡峻、地質破碎
，地面為早期崩塌基土，並順向堆，屬容易崩塌或滑動之地形等情（見偵字第四二六
一號卷第二一二頁），又據丙○○於前原審所提之剪報資料，顯示賀伯颱風帶來空前
之雨量（阿里山測站，累計雨量高達一千九百多公釐，見原審上訴卷第一七四頁），
如均屬無訛，丙○○主張其施工之地點係地質不穩定坡地陡峭之地區，本件之發生土
石流失係因賀伯颱風所致，與其堆置土石並無相當之因果關係，自非全然無據；至游
繁結、段錦浩之鑑定報告雖認本件崩塌發生之主要原因為：大部分係來自災區左側溪
谷所造成之崩塌，少部分則來自道路廢土處理不當所產生之崩塌云云（見偵字第四二
六一號卷第二一四頁），但客觀上是否有縱無丙○○所堆積之廢土，以當時賀伯颱風
風勢及其所夾帶之雨量、與當地地形、地物、地質等關係，仍必產生本件系爭崩塌土
石流之情形，因關係丙○○之非法堆積土石與本件水土流失及公共危險之間有無相當
因果關係之認定，允宜再傳訊游繁結、段錦浩或其他專家查明審認，遽論丙○○、乙
○○有本件之罪責，自嫌速斷，實情若何，自有再加調查之必要，俾發現真實，以期
無枉無縱。又原判決事實及理由內，就甲○○之行為造成路面毀損、水患發生之日期
並未認定及說明；又對甲○○於八十五年九月間於其承租之南投縣竹山鎮○○段第一
六五之九０一號山坡地保育區林業用地，未先擬具水土保持計畫，送請主管機關核定
，即自行挖掘變更原有流經該地之野溪水路、掩埋排水管將原來水路導引至投四九之
一線道路，與嗣後發生沖刷柏油路面底下土層，致生水土流失造成柏油路面高低凹凸
不平約五十公尺，致生公共危險之間，究竟有如何之相當因果關係，理由內亦未說明
其所憑之證據及理由；均非適法。另甲○○於原審請求調閱南投縣政府關於八十、八
十一年間南投四九之一線道路四、五公里處相關資料、相片或至現場勘驗，對系爭排
水管是否為其私造或由南投縣政府委託廠商承造？是否於八十、八十一年間完成或由
其於八十五年九月間開挖整地埋設？加以調查云云（見原審更(一)審卷第九二、九三頁
）。乃原審對上開關係甲○○是否成立本件之罪有重大關係之事項，並未說明為何不
予調查之理由，遽為不利於甲○○之認定，自有調查職責未盡及判決理由不備之違法
。再甲○○主張：其係於系爭土地上挖掘因賀伯颱風所堆積之土石，是因應南投縣政
府八十五年九月二十六日八五投社農水字第一三三八二二號函示：「限期甲○○於八
十五年十一月三十日前將上開山坡地堆積土石區，做好妥善處理，不得對四周環境及
下游造成危害。」，而於原有野溪位置，將堆置之土石挖掘剷除，以利水路通暢之行
為，與告訴人林國夫於八十六年二月二十日檢察官至現場履勘時陳稱：「現場於未被
堆置廢棄土前，原有一條長約五十公尺，寬約十五公尺，深約二十公尺順坡流下之山
間野溪，該野溪之位置即甲○○目前所挖出之清道位置」兩相符合，其挖掘並未改變
排水之流向，而係清除原水路上堆積之土石，至原有之山間野溪早於八十、八十一年
間南投縣開設南投四九之一線道路之旁支產業道路時，僅剩一小山溝，南投縣政府並
於山溝至南投四九之一線道路間埋設水泥涵管以連接水路，有照片為證，而林國夫所
謂堆置之廢棄土亦係八十年間包商所堆置，非八十五年新堆置，亦據乙○○在上開現
場勘驗時供述在卷（見偵字第四一八二號卷第六四頁）。且上開南投縣政府函並未要
求甲○○應擬具水土保持計畫書，係命甲○○限期做好完善處理，僅為清除堆積原水
路上之土石，並非對承領土地開發利用，自無擬具水土保持計畫之必要云云，經查尚
非全然無據，原審對上開有利之證據未加審認，且為何不足採信，亦未在判決內說明
其理由，亦有調查職責未盡及判決理由不備之違法。上訴人等上訴意旨指摘原判決不
當，尚非無理由，應認仍有撤銷發回更審之原因。又原判決關於甲○○不另為無罪之
諭知部分（原判決理由四），因公訴人認與甲○○前開撤銷發回部分有裁判上一罪關
係，基於審判不可分之原則，應一併發回，合予指明。
據上論結，應依刑事訴訟法第三百九十七條、第四百零一條，判決如主文。
中　　　華　　　民　　　國　　九十三　　年　　　四　　　月　　 十五 　　日
                              最高法院刑事第七庭
                                  審判長法官  莊　登　照
                                        法官  洪　明　輝
                                        法官  黃　一　鑫
                                        法官  魏　新　和
                                        法官  林　秀　夫
      右正本證明與原本無異
                                              書  記  官
中　　　華　　　民　　　國　　九十三　　年　　　四　　　月　　二十二　　日
                                                                        Ａ
